臺灣高雄地方法院刑事判決
110年度訴字第808號
公  訴  人  臺灣高雄地方檢察署檢察官
被      告  吳○逸  （年籍詳卷）
選任辯護人  吳淑靜律師
上列被告因偽造文書案件，經檢察官提起公訴（110年度偵字第2
0291號），本院判決如下：
    主  文
吳○逸成年人故意對兒童犯行使偽造私文書罪，處有期徒刑參月
。緩刑貳年，並應接受法治教育貳場次。緩刑期間付保護管束。
如附表所示偽造之「甲○○」、「乙○○」署名各貳枚，均沒收。 
    事  實
一、吳○逸與張○方（年籍資料均詳卷）於民國99年間結婚，並育
    有乙○○（100年生，年籍資料詳卷）、甲○○（102年生，年籍
    資料詳卷）2子，與乙○○、甲○○具有家庭暴力防治法第3條第
    3款之家庭成員關係。緣吳○逸之父親吳○庭（年籍資料詳卷
    ）為乙○○、甲○○進行理財規劃，而在吳○逸、張○方同意下，
    於106年7月25日分別以乙○○、甲○○為要保人投保元大人壽保
    險股份有限公司（下稱元大人壽公司）「元福多利利率變動
    型還本終身保險」【保單編號LTTC010829號，下稱A保單、L
    TTC010828號，下稱B保單】，嗣吳○逸與張○方婚姻關係生變
    ，張○方於107年10月13日帶2子離家後，吳○逸明知未得張○
    方、乙○○、甲○○之同意或授權，竟仍基於成年人故意對兒童
    犯行使偽造私文書之犯意，於109年3月24日某時許，在其位
    於高雄市○○區○○○路000號之住處，接續在如附表所示私文書
    之各該欄位，偽造乙○○、甲○○之署名各2枚，而偽造如附表
    所示之私文書，復於偽造完成後寄交予元大人壽公司而行使
    之，用以表示上開保單之要保人分別由乙○○、甲○○變更為吳
    ○逸之意思，足生損害於乙○○、甲○○及元大人壽公司對保險
    契約管理之正確性。嗣張○方收受並讀取元大人壽公司發送
    上開保單要保人已變更之簡訊內容後，始悉上情。
二、案經張○方訴由臺灣高雄地方檢察署檢察官偵查起訴。
　　理  由
壹、程序方面
一、按宣傳品、出版品、廣播、電視、網際網路或其他媒體對下
    列兒童及少年不得報導或記載其姓名或其他足以識別身分之
    資訊：為刑事案件、少年保護事件之當事人或被害人。行政
    機關及司法機關所製作必須公開之文書，除前項第3款或其
    他法律特別規定之情形外，亦不得揭露足以識別前項兒童及
    少年身分之資訊，兒童及少年福利與權益保障法第69條第1
    項第4款、第2項定有明文。查本案被害人乙○○、甲○○（下合
    稱被害人2人）於被告吳○逸行為時，均為未滿12歲之兒童，
    依照上開規定，自不得於本判決內揭露足以辨識其等身分之
    資訊，故就其等及其等父母、祖父之真實姓名、年籍等資料
    均予隱匿，以符法制，合先敘明。
二、證據能力之說明：
    按被告以外之人於審判外之言詞或書面陳述，除法律有規定
    者外，不得作為證據，刑事訴訟法第159條第1項固定有明文
    。惟被告以外之人於審判外之陳述，雖不符同法第159條之1
    至之4之規定，而經當事人於審判程序同意作為證據，法院
    審酌該言詞陳述或書面陳述作成時之情況，認為適當者，亦
    得為證據，同法第159條之5第1項規定甚明。查本院下列所
    引用具傳聞性質之證據，檢察官、被告吳○逸及辯護人於本
    院審理中均同意有證據能力（本院卷二第250至261頁），基
    於尊重當事人對於傳聞證據之處分權，及證據資料愈豐富，
    愈有助於真實發現之理念，又本院審酌該等證據之作成情況
    ，並無違法取證或其他瑕疵，且與本案均具關聯性，認為以
    之作為證據為適當，依上開規定，自均具有證據能力。
貳、實體方面　　 
一、認定犯罪事實所憑之證據及得心證之理由
　㈠訊據被告固不諱言有於109年3月24日某時許，在其位於高雄
    市○○區○○○路000號之住處，填寫如附表所示之私文書，並於
    如附表所示之欄位分別簽立被害人2人之署名各2枚後寄送予
    元大人壽公司，用以表示A、B保單之要保人分別由被害人2
    人變更為自己之意思，惟矢口否認有何行使偽造私文書之犯
    行，辯稱（含辯護人之辯護意旨）：A、B兩份保單的保費都
    是我父親吳○庭所繳交，嗣因原自動扣繳保費之銀行遭合併
    ，導致保費無法再以自動扣繳方式繳交，且我父親因不具利
    害關係人身份而無法代繳保費，以至於A、B保單因此停效。
    而嗣後保單復效及辦理減額繳清均需由要保人申請，經我父
    親通知告訴人張○方後，告訴人亦不願協同辦理，我及父親
    為了避免已繳交之保費付諸流水及保障被害人2人之權益，
    才變更要保人為我自己並繳付保費使保單復效，尚無生損害
    於被害人2人之疑慮；又我是被害人2人之法定代理人，我應
    該有權利為他們簽名；且告訴人曾經傳送訊息給我表示：你
    們要怎麼變更都沒有關係等語，足以證明告訴人已有同意我
    變更A、B保單要保人的意思云云（本院卷二第29至30、268
    至272頁）。經查：
  ⒈被告與告訴人為夫妻關係，被害人2人為被告與告訴人所生之
    未成年子女。被害人2人在法定代理人之同意下，有於106年
    7月25日投保元大人壽公司之A、B保單，分別為A、B保單之
    要保人，嗣後被告在未得告訴人及被害人2人之同意或授權
    下，於事實欄所載時、地接續以被害人2人之名義簽署如附
    表所示之私文書，復於簽署完成後寄交予元大人壽公司而行
    使之，用以表示上開保單之要保人分別由被害人2人變更為
    吳○逸之意思等情，為被告所不爭執（本院卷一第79頁），
    並經證人即告訴人於檢察事務官詢問及本院審理時，證人即
    被告父親吳○庭於本院審理時證述明確（他卷第55至58頁；
    本院卷二第207至221、224至238、243至248頁），復有被告
    之三親等資料查詢結果、告訴人手機簡訊內容翻拍照片、被
    告與告訴人之對話訊息紀錄、A保單及B保單之保險契約書、
    元大人壽公司111年1月18日元壽字第1110000052號函附A、B
    保單要保書及契約內容變更申請書、元大人壽公司111年8月
    3日元壽字第1110003014號函等件在卷可憑（他卷第11至19
    、25頁；本院卷一第123至151、167至229頁；本院卷二第15
    7頁）。基上，此部分之事實，堪以認定。
  ⒉被告雖以前詞置辯，惟查：
　⑴投保本件A、B保單係證人吳○庭為被害人2人利益所作之理財
    規劃，且保費實際上均由證人吳○庭所支付等情，為被告、
    告訴人、證人吳○庭3人供（證）述一致（他卷第56、117頁
    ；本院卷二第207、209、221至222頁）；而告訴人於107年1
    0月13日將被害人2人帶離與被告之共同住處一節，亦經被告
    及告訴人供（證）述在卷（本院卷一第74頁；本院卷二第22
    4頁），是上開情節均堪認定。又A、B保單最後一次繳費日
    為107年8月5日，自隔年應繳費之日起（即108年7月25日）
    即未再繳納任何保費等情，有元大人壽公司111年7月4日元
    壽字第1110002471號函及所附催繳保險費通知函等件在卷可
    佐（本院卷二第117至119、129至131頁）。參以證人吳○庭
    證稱：告訴人把被害人2人帶離開家後，我怕小孩子的錢會
    被告訴人拿走，所以就沒有繼續繳保費，並想說要把要保人
    變更為自己等語（本院卷二第214至215、222頁）。是本案
    應係起因於被告與告訴人婚姻生變，且被害人2人由告訴人
    帶離家中，證人吳○庭擔憂已繳交之保費恐遭告訴人取得，
    方衍生後續變更A、B保單要保人之紛擾，先予敘明。
　⑵被告主觀上明知變更A、B保單之要保人應得告訴人及被害人2
    人之同意或授權，卻仍逕自簽署被害人2人之名字，將A、B
    保單之要保人變更為自己，且被告之行為已足生損害於被害
    人2人。
　①關於A、B保單要保人變更之過程，經證人張○方證稱：證人吳
    ○庭曾於108年8月28日到被害人2人的安親班找我，並且拿出
    相關保險文件請我簽名，剛開始他只是跟我說要變更保費扣
    款帳號，但經我跟理專電話確認後，發現證人吳○庭另外還
    要求變更要保人，我就向證人吳○庭明確表示如果變更要保
    人，保單就不是被害人2人的了，所以我不同意變更A、B保
    單的要保人，也沒有同意被告及證人吳○庭可以代簽被害人2
    人的名字等語（本院卷二第226至228、244至245頁）；證人
    吳○庭亦證稱：因元大銀行與大眾銀行合併之後，無法自動
    轉帳繳交A、B保單保費，我聽友人說去找告訴人將要保人變
    更就可以解決，我曾詢問理專或元大人壽公司能否將要保人
    改成我，他們說要被害人2人與告訴人簽名才可以變更，因
    此我才到被害人2人的安親班找告訴人，告訴人有將相關保
    險文件拿回去，但後來她說因為她與被告有官司，所以暫時
    不予理會等語（本院卷二第209至212、215至219頁）。互核
    上開2人就「證人吳○庭曾至被害人2人補習班找告訴人變更A
    、B保單之要保人，惟告訴人最終並未同意」一節之證詞尚
    屬一致。佐以元大人壽公司108年4月22日保服照會單上記載
    ：「契變項目：受益人異動/要保人變更，照會事項：⑴關係
    祖孫，祖父與孫子需在同一戶籍，請檢附被保險人之身分證
    明文件（身分證正反面影本或戶口名簿影本），如戶籍不同
    地址恕無法同意本次申請。⑵請補全被保險人簽名。⑶請補全
    要保書之原留法定代理人簽名及資料（要保書之原留法代為
    母親簽名）」等文字，有該保服照會單附卷可憑（本院卷二
    第139頁），應足認定被告父親吳○庭確曾要求告訴人協助變
    更A、B保單之要保人，惟未得告訴人之允諾。而證人吳○庭
    復證稱：我有跟被告講這件事，並請他出面跟理專討論等語
    （本院卷二第217至218頁），輔以被告曾於108年10月14日
    與元大銀行理專討論A、B保單事宜，有被告提出與元大銀行
    理專之電話錄音譯文附卷可參（本院卷二第61至63頁），由
    上均可資證明被告於本案行為當時（即109年3月24日），已
    對於前揭證人吳○庭與告訴人商討變更要保人之過程知之甚
    詳。
　②再者，保單契約內容變更申請書上之「要保人簽名」及「主
    被保險人/眷屬附約被保險人簽名」欄位後尚註明「應由本
    人依保單最後登載之簽名方式親自簽名，未滿7歲者由法定
    代理人代簽子女姓名」等文字，有該保單契約內容變更申請
    書在卷可憑（本院卷一第132、146頁），被告為一智識成熟
    之成年人，且明確知悉其於本案行為時，被害人2人均已滿7
    歲（本院卷二第266頁），被告當能理解該欄位均應由被害
    人2人親自簽名。況被告尚自承：我有因為保單的事情去被
    害人2人的學校找老師討論，請老師給予協助等語（本院卷
    二第31、261至262頁），佐以被告另曾於108年10月14日與
    理專商討A、B保單相關事宜之內容如下：「理專：你要暫停
    的話，一定一定要是丙○○（即告訴人）簽名，所以基本上你
    可以來做減額繳清，都比直接失效好。...被告：所以我連
    去申請要攤平的話，也要我太太同意？理專:要她簽名啊！
    因為法定代理人是她。要她簽名，要小孩子簽名。被告：所
    以那就請你們這邊幫忙，就是作通知的動作，讓我太太去決
    定...」，有被告提出與元大銀行理專之電話錄音譯文附卷
    可參（本院卷二第61至63頁），在在均證明被告於109年3月
    24日填載如附表所示之私文書時，主觀上即已知悉變更A、B
    保單要保人，應得告訴人及被害人2人之同意或授權。而本
    案變更A、B保單要保人之緣由，係起因於證人吳○庭擔憂已
    繳交之保費遭告訴人取得，業如前述。則綜合以上各情，足
    徵被告在A、B保單上逕自簽署被害人2人之姓名，而製作如
    附表所示之私文書，主觀上具有偽造私文書之犯意甚明。被
    告辯稱自己是被害人2人之法定代理人，主觀上認知有權利
    及義務為被害人2人代為簽名云云，尚難足採。
　③又觀諸本件A、B保單之保險契約書內容，可知此類保單之要
    保人除有交付保險費之義務外，另享有聲明以保單價值準備
    金自動墊繳保費及停止保險費之自動墊繳【保險契約書（下
    同）第6條第1項】、隨時終止契約及收受解約金【第9條】
    、收受保險公司退還歷年累計儲存生息之金額【第10條第3
    項】、變更生存保險金給付週期【第13條第2項】、申請減
    少保險金額【第23條第1項】、申請減額繳清保險【第24條
    第1項】、申請改為展期定期保險【第25條第1項】、申請保
    險單借款【第26條第1項】等各項權利，有A、B保單之保險
    契約書在卷可證（本院卷一第177至187、209至219頁）。是
    被告將A、B保單要保人由被害人2人變更為自己之行為，實
    已妨礙被害人2人上開各項權利之行使，而足以生損害於被
    害人2人，及元大人壽公司認定保險契約對象之正確性。
　⑵另本件A、B保單於停效之前，保費均係證人吳○庭以臨櫃辦理
    之方式轉帳繳交，又元大銀行與大眾銀行於107年1月1日合
    併之後，A、B保單於107年7月31日尚有繳納保費之紀錄等情
    ，有元大金控/大眾銀行106年10月之公告、元大商業銀行股
    份有限公司作業服務部111年5月31日元作服字第1110022983
    號函附證人吳○庭之帳戶開戶基本資料及交易明細、元大商
    業銀行股份有限公司111年6月23日元銀字第1110010948號函
    附證人吳○庭之取款及轉帳交易憑條等件在卷可憑（本院卷
    二第85至100、105、111至116頁）。復結合前述本件變更要
    保人之起因觀之，堪以認定A、B保單之所以停效之真正原因
    應係證人吳○庭擔憂告訴人取得保費，後續未再繳付任何保
    費所致。故被告辯稱A、B保單停效係因銀行合併導致無法再
    以自動扣款方式支付保費，及證人吳○庭非利害關係人無法
    代為繳交保費云云，顯與卷內事證不符，尚難採信。又證人
    吳○庭最初係為被害人2人進行理財規劃，方以被害人2人為
    要保人投保A、B保單，已如前述，則對於此種方式可能所生
    之利益及風險本應概括承受。且告訴人與被害人2人未協同
    處理A、B保單復效事宜，雖有損及被害人2人權益之疑慮，
    惟此亦屬其等自主決定之選擇自由，當無許被告以此做為其
    逕為變更要保人之適法理由。
　⑶至於告訴人雖曾傳送訊息向被告表示：你們要怎麼變更都沒
    有關係，可是我怕不是我們任何一方去做的申請，這樣就不
    好了等語，有告訴人與被告之對話訊息紀錄擷圖在卷可參（
    他卷第13頁）。惟觀諸告訴人傳送該訊息之時間為109年7月
    20日，已於被告偽造如附表所示之私文書時點（即109年3月
    24日）之後，且參以告訴人在前揭訊息之前，尚傳送：因為
    一直以來你們跟保險專員都告訴我保單上只有我跟兩個小孩
    的名字，但我收到簡訊四月說保單申請的項目已受理，我沒
    有申請任何的東西，小孩也不會有，所以我才打電話來問你
    們是否有做了什麼申請。正常而言，目前的狀況在大家互相
    尊重的原則下，有作任何異動，你們應該也該通知我才對，
    如果沒有，我就必須得跟保險公司做釐清等語，同有前引對
    話訊息紀錄擷圖附卷可考。是從被告與告訴人2人整體對話
    脈絡以觀，應認告訴人僅係向被告表達雙方應本於相互尊重
    及為被害人2人利益著想之態度處理相關保險事宜，尚難執
    此逕認告訴人已有同意被告變更A、B保單要保人之意思表示
    。
  ㈡綜上所述，被告所辯均不足採。本案事證明確，被告犯行堪
    以認定，應依法論科。
二、論罪科刑　　　　
  ㈠論罪：
  ⒈按刑法處罰偽造文書罪在保護文書之實質的真正，衹以有損
    害之虞為已足，有無實受損害，在所不問（最高法院109年
    度台上字第5689號判決意旨參照）。復按成年人故意對兒童
    及少年犯罪之加重，係對被害人為兒童及少年之特殊要件予
    以加重處罰，乃就犯罪類型變更之個別犯罪行為予以加重，
    屬刑法分則加重之性質（最高法院111年度台上字第697號判
    決意旨參照）。再按家庭暴力者，謂家庭成員間實施身體、
    精神或經濟上之騷擾、控制、脅迫或其他不法侵害之行為；
    又家庭暴力罪者，謂家庭成員間故意實施家庭暴力行為而成
    立其他法律所規定之犯罪，家庭暴力防治法第2條第1、2款
    分別定有明文。經查，被告行使如附表所示之偽造私文書，
    足以對被害人2人產生損害，已如前述，而被告為65年次之
    成年人，被害人2人則分別於100年、102年出生，於被告行
    為當時均為未滿12歲之兒童，被告與其等間為父子關係等節
    ，有被告三親等資料查詢結果在卷可憑（他卷第25頁），是
    被告與被害人2人間為家庭暴力防治法第3條第3款規定之家
    庭成員關係，被告亦自承知悉被害人2人之年紀（本院卷二
    第266頁），故被告對被害人2人犯前揭行使偽造私文書之犯
    行，自有兒童及少年福利與權益保障法第112條第1項前段之
    適用。
　⒉核被告所為係犯兒童及少年福利與權益保障法第112條第1項
    前段、刑法第216條、第210條之成年人故意對兒童犯行使偽
    造私文書罪。而被告上開犯行，亦屬家庭成員間之不法侵害
    行為，而構成家庭暴力防治法第2條第2款之家庭暴力罪，惟
    因家庭暴力防治法關於家庭暴力罪並無罰則規定，故亦應依
    前揭規定予以論罪。公訴意旨漏未論及家庭暴力防治法第2
    條第2款家庭暴力罪，應予補充。被告偽造被害人2人之署名
    ，係偽造私文書之階段行為，偽造私文書之低度行為，復為
    行使偽造私文書之高度行為所吸收，均不另論罪。又被告於
    同一時、地密切於如附表所示之文書欄位上多次偽造被害人
    2人之署名，均係為達到變更A、B保單要保人之單一目的，
    各行為間之獨立性薄弱，依一般社會通念，應評價為數個舉
    動之接續進行，論以接續犯一罪。
  ㈡科刑：
　⒈爰審酌被告：⑴為被害人2人之父親，因與告訴人婚姻關係生
    變，竟在未經告訴人及被害人2人同意或授權之情形下，擅
    自偽造如附表所示之私文書並加以行使，除對被害人2人造
    成不利益外，亦同時對元大人壽公司保險業務管理產生不正
    確之影響，所為殊不足取；⑵犯後否認犯行，亦未能與告訴
    人或被害人2人達成和解之情形；⑶無前科，素行尚佳，有臺
    灣高等法院被告前案紀錄表在卷可佐；⑷於本院審理時自承
    之智識程度、工作收入及家庭生活狀況等一切情狀（本院卷
    二第267頁，事涉個人隱私，爰不予公開），量處如主文所
    示之刑。
　⒉緩刑之宣告：
　　被告未曾因故意犯罪受有期徒刑以上刑之宣告，有臺灣高等
    法院被告前案紀錄表在卷可佐。本院審酌本件A、B保單之保
    費實際上均由被告父親所支出，被告應係因被害人2人自107
    年10月13日起均由告訴人擔任主要照顧者，而在自己與告訴
    人間有訴訟糾紛之情形下，始未能充分考慮被害人2人之權
    益，一時失慮致罹刑典，信其經此偵審程序及科刑教訓，當
    知所警惕。故本院認對被告所為刑之宣告以暫不執行為適當
    ，爰依刑法第74條第1項第1款之規定，諭知被告緩刑2年，
    以勵自新，並期往後更能本於保護被害人2人之初心，以合
    法方式適切地處理與告訴人及被害人2人間之相關事宜，避
    免被害人2人再度陷入父母糾紛間之選擇困境，而能夠在父
    母2人身上學習到包容與諒解。又斟酌被告欠缺相關法治觀
    念，是認應以附帶條件之緩刑宣告，警惕其日後應守法慎行
    ，更能確保其記取教訓切勿再犯，爰依刑法第74條第2項第8
    款之規定，併諭知被告於緩刑期間，應接受法治教育課程2
    場次，及依家庭暴力防治法第38條第1項、刑法第93條第1項
    第2款之規定，諭知於緩刑期間付保護管束，俾觀後效。此
    外，被告僅因一時失慮而為本案犯行，而卷內並無證據足認
    被告後續尚有為侵害被害人2人身心健康之家庭暴力行為之
    虞，是本院認為本案顯無再命被告於緩刑付保護管束期間內
    ，遵守家庭暴力防治法第38條第2項各款所列事項之必要，
    併此敘明。
三、沒收部分
　　按刑法第219條規定，偽造之印章、印文或署押，不問屬於
    犯人與否，沒收之。係採義務沒收主義，凡偽造之印章、印
    文或署押，不論是否屬於犯人所有，如不能證明其已滅失，
    均應依法宣告沒收。查被告在如附表所示之私文書上分別偽
    造乙○○、甲○○之署名各2枚，依上開規定，應予宣告沒收之
    。至被告偽造如附表所示之私文書，雖為被告犯罪所生之物
    ，然業經被告寄交元大人壽公司而行使之，已非屬被告所有
    ，亦非違禁物，爰不予宣告沒收。
據上論斷，應依刑事訴訟法第299條第1項前段，判決如主文。
本案經檢察官丁○○提起公訴，檢察官李白松、朱婉綺到庭執行職
務。 
中　　華　　民　　國　　111 　年　　12　　月　　21　　日
                  刑事第十四庭  審判長法　官  吳書嫺
　　　　　　　　　
　　　　　　　　　                    法  官  胡慧滿
　　　　　　　　　
　　　　　　　　　                    法  官  陳一誠
以上正本證明與原本無異。
如不服本判決應於收受送達後20日內向本院提出上訴書狀，並應
敘述具體理由；如未敘述上訴理由者，應於上訴期間屆滿後20日
內向本院補提理由書（均須按他造當事人之人數附繕本）「切勿
逕送上級法院」。
中　　華　　民　　國　　111 　年　　12　　月　　21　　日
　　　　　　　　　　　　　　　　　    書記官　王萌莉
　　　　　　　　　
附錄本案論罪科刑法條：
【刑法第210條】
偽造、變造私文書，足以生損害於公眾或他人者，處5年以下有
期徒刑。
【刑法第216條】
行使第210條至第215條之文書者，依偽造、變造文書或登載不實
事項或使登載不實事項之規定處斷。
【兒童及少年福利與權益保障法第112條第1項】
成年人教唆、幫助或利用兒童及少年犯罪或與之共同實施犯罪或
故意對其犯罪者，加重其刑至二分之一。但各該罪就被害人係兒
童及少年已定有特別處罰規定者，從其規定。
附表：
編號 偽造之私文書名稱 欄  位 偽造之署押及數量 1 元大人壽保險單契約內容變更申請書（保單號碼：LTTC010828） 要保人簽名欄 「甲○○」署名1 枚   主被保險人/眷屬附約被保險人簽名欄 「甲○○」署名1 枚 2 元大人壽保險單契約內容變更申請書（保單號碼：LTTC010829） 要保人簽名欄 「乙○○」署名1 枚   主被保險人/眷屬附約被保險人簽名欄 「乙○○」署名1 枚